【裁判字號】    97,台上,1272
【裁判日期】    970619
【裁判案由】    返還股票
【裁判全文】
最高法院民事判決            九十七年度台上字第一二七二號
上  訴  人  億光電子工業股份有限公司
                    號
法定代理人  乙○○
訴訟代理人  謝清福律師
上  訴  人  甲○○
訴訟代理人  任  順律師
上列當事人間請求返還股票事件，兩造對於中華民國九十七年一
月二十二日台灣高等法院第二審更審判決（九十五年度重上更(一)
字第一０三號），各自提起上訴，本院判決如下：
    主  文
原判決除假執行部分外廢棄，發回台灣高等法院。
    理  由
本件上訴人甲○○主張：伊於民國八十八、八十九年間係對造上
訴人億光電子工業股份有限公司（下稱億光公司）之董事，於八
十九年十二月三十一日辭職。億光公司辦理八十八年度員工紅利
轉增資，伊獲配員工紅利股票十萬股，惟億光公司竟於九十年一
月十七日指示股務代理人金鼎綜合證券股份有限公司（下稱金鼎
證券公司）以「變更名義」方式變更為訴外人黃玉津所有，使伊
喪失該十萬股股票及八十九年度至九十二年度之股利計股票三萬
七千二百十四股、現金新台幣（下同）三十八萬八千零八十元。
伊起訴後，億光公司又決議九十三年度每股股票分配現金股利二
點六元、股票股利零點四元，九十四年度分配現金股利三點五元
、股票股利零點二元；億光公司應再給付伊記名式股票八千三百
四十二股及八十五萬六千二百十三元。若億光公司就股票為給付
不能，則應按股票在公開市場之交易價格給付伊七百二十三萬一
千七百二十八元等情。爰依民法第七百六十七條前段、第一百七
十九條、第一百八十四條第一項前段及股東之盈餘分派請求權，
先位聲明：求為命億光公司給付記名式股票十三萬七千二百十四
股及三十八萬八千零八十元本息，並再給付記名式股票八千三百
四十二股及八十五萬六千二百十三元本息；備位聲明：求為命億
光公司給付七百二十三萬一千七百二十八元本息之判決（甲○○
另外請求億光公司返還記名式股票四十五萬股部分，業經本院前
審判決億光公司敗訴確定）。
上訴人億光公司則以：伊於八十九年間雖經股東會決議辦理八十
八年度員工紅利轉增資，惟伊「八十九年度員工紅利配股辦法」
規定：「本員工紅利增資股票於一年後發放（日期定為九十年十
二月三十一日）」，甲○○於該紅利股票發放日前即已離職，無
受員工紅利配股之權利。又上開股票已變更名義為訴外人黃玉津
所有，伊亦無法交付。且甲○○於知悉後逾二年始請求損害賠償
，其請求權已罹於時效而消滅。又甲○○侵占伊轉投資之款項達
一千二百餘萬元，其嚴重程度超過曾受記過以上之處分，依上開
員工紅利配股辦法之規定，甲○○亦無權獲配員工紅利等語，資
為抗辯。
原審維持第一審所為億光公司敗訴之判決，駁回其上訴，並准予
甲○○部分擴張及追加之請求，命億光公司給付八十五萬六千二
百十三元本息及五百九十八萬七千四百三十五元本息，而駁回甲
○○變更之訴及其餘擴張、追加之訴，無非以：依億光公司「八
十九年度員工紅利配股辦法」第一條規定，八十八年度之盈餘，
原則上以到職日至八十八年十二月三十一日止在億光公司服務滿
一年之正式員工（職員）即有享受配股之資格。惟甲○○原獲分
配之員工紅利十萬股股票既遭億光公司指示金鼎證券公司變更名
義為黃玉津名義，該十萬股股票嗣後獲分派股利股票，亦非由甲
○○取得；而億光公司除法定情形外不得買回其股份，故甲○○
請求億光公司給付八十八年度員工紅利股票十萬股及八十九年度
至九十二年度之股利股票三萬七千二百十四股、九十三年度及九
十四年度之股利股票八千三百四十二股，為給付不能，甲○○此
部分請求，應屬無據。至於甲○○依侵權行為法則請求億光公司
賠償八十九年度至九十二年度之股利現金三十八萬八千零八十元
本息部分，及九十三年度、九十四年度之股利現金八十五萬六千
二百十三元部分，則無不合。甲○○備位就上述股票給付不能部
分請求億光公司以金錢賠償，即無不合。其中八十八年度及八十
九年度至九十二年度之股票依起訴時之公開市場交易價格三十八
元；九十三年度及九十四年度之股票依九十五年九月十四日擴張
請求翌日之公開市場交易價格九二點七元分別計算所受損害，甲
○○所受損害計為五百九十八萬七千四百三十五元。從而，甲○
○依侵權行為法則請求億光公司給付三十八萬八千零八十元本息
，另擴張請求給付八十五萬六千二百十三元本息，備位聲明請求
給付五百九十八萬七千四百三十五元，為有理由。變更及擴張聲
明請求給付股票，及備位之訴請求給付超過上開本息部分，為無
理由，不應准許等詞，為其判斷之基礎。
按原告將原訴變更時，法院以其訴之變更為合法，倘原訴可認為
已因撤回而終結者，應專就新訴裁判。本件原審認甲○○在第一
審所為給付股票及現金之訴，於原審變更為如上述之本位聲明及
備位聲明之訴為合法（見原判決第二頁），則在第一審原訴之訴
訟繫屬應因訴之變更而消滅，亦即第一審就原訴所為之裁判，應
因合法的訴之變更而當然失其效力，原審僅得就變更之新訴審判
，不得就第一審之原訴更為裁判（本院六十六年台上字第三三二
○號判例參照）。乃原審竟仍維持第一審判決，將億光公司之上
訴駁回，並駁回上訴人甲○○變更之訴，無異將原訴與變更之新
訴同時為裁判，於法已有違背。又原審認甲○○請求億光公司賠
償股票部分為給付不能，應以金錢五百九十八萬七千四百三十五
元賠償其所受之損害，卻又將第一審命億光公司給付股票十三萬
七千二百十四股之判決維持，駁回億光公司之上訴，其主文與理
由亦屬矛盾，且不啻令億光公司為雙重之給付，自有違誤。而甲
○○在原審之聲明，究竟係訴之變更或僅為訴之擴張或訴之追加
或訴之減縮（質的減縮），事涉法院審判之範圍，案經發回，宜
注意加以釐清。次查民法上所謂給付不能，係指依社會一般觀念
其給付已屬不能而言。種類之債之標的物，並非特定物給付之債
務，不生給付不能之問題（本院二十二年上字第三一八○號、三
十七年上字第七一四○號判例參照）。本件甲○○請求億光公司
交付之記名式股票部分，似屬依種類指示，並非特定之物。而億
光公司為股票上市公司（股票代號2393），乃兩造所不爭執，其
所發行之記名式股票可於交易時間自集中交易市場購得，應屬種
類之債，不生給付不能之問題。原審未察，率認甲○○該部分之
請求為給付不能，而為甲○○不利之論斷，亦有可議。兩造上訴
論旨，分別指摘原判決對其不利部分為不當，求予廢棄，均非無
理由。
據上論結，本件兩造之上訴均為有理由。依民事訴訟法第四百七
十七條第一項、第四百七十八條第二項，判決如主文。
中    華    民    國  九十七  年    六    月   十九   日
                      最高法院民事第六庭
                          審判長法官  朱  建  男
                                法官  顏  南  全
                                法官  林  大  洋
                                法官  蘇  清  恭
                                法官  陳  碧  玉
      本件正本證明與原本無異
                                      書  記  官
中    華    民    國  九十七  年    六    月   三十   日
                                                      Ｑ


司法院資訊處製作；財團法人民間司法改革基金會備份。
